【裁判字號】    98,勞簡上,13
【裁判日期】    981028
【裁判案由】    給付資遣費
【裁判全文】
臺灣高雄地方法院民事判決            98年度勞簡上字第13號
上  訴  人  甲○○○即高雄市私立常春藤幼稚園
法定代理人  甲○○○
訴訟代理人  黃金龍律師
被上 訴 人  丙○○
            張沛綪（原名乙○○）
共      同
訴訟代理人  劉思龍律師
共      同
複代 理 人  李育任律師
            江大寧律師
上當事人間給付資遣費事件，上訴人不服本院高雄簡易庭於民國
97年8 月26日所為96年度雄勞簡字第40號簡易判決，提起上訴，
本院於民國98年10月15日言詞辯論終結，判決如下：
    主  文
原判決關於命上訴人給付被上訴人張沛綪新臺幣壹拾捌萬貳仟零
陸拾壹元，暨命上訴人給付被上訴人丙○○新臺幣貳拾貳萬玖仟
捌佰陸拾元，及均自民國九十七年一月十二日起至清償日止，按
年息百分之五計算之利息部分、暨該部分假執行之宣告、訴訟費
用之裁判均廢棄。
上開廢棄部分，被上訴人在第一審之訴均駁回。
第一審（除確定部分外）及第二審訴訟費用由被上訴人負擔。
    事實及理由
一、被上訴人起訴主張：被上訴人丙○○、張沛綪分別自民國86
    年8 月6 日、87年2 月10日起受僱於上訴人，擔任教師工作
    。然上訴人於95年8 月1 日因幼稚園內教師同時有四人懷孕
    ，乃片面將被上訴人從教師調職從事行政工作，工作內容以
    外勤招生為主，顯然有懷孕歧視，違反兩性工作平等法第11
    條，而有勞動基準法第14條第1 項第6 款勞工得不經預告終
    止契約之事由。嗣被上訴人於95年8 月3 日向高雄市政府勞
    工局（下稱勞工局）提出申訴，主觀上已有提出給付資遣費
    、預告工資之意，該終止兩造勞動契約之意思表示於同年月
    4 日勞工局收受時即已成立，且被上訴人另以存證信函通知
    上訴人，於同年月15日到達上訴人時該終止之意思表示生效
    ，至於同年11月3 日發函僅為觀念通知以確認終止契約，自
    尚未逾勞動基準法第14條第2 項應自知悉情形之日起30日內
    終止契約之除斥期間。爰依兩性工作平等法第11條第2 項、
    勞動基準法第14條第1 項第6 款提起本訴，並於原審聲明：
    上訴人應分別給付被上訴人丙○○及張沛綪新臺幣（下同）
    23 萬7,734元、18萬2,061 元及法定遲延利息。並請求准予
    宣告假執行。
二、上訴人則以：否認有懷孕歧視違反兩性工作平等法第11條之
    事實。上訴人於95年8 月1 日曾與被上訴人協調，並徵得同
    意後才為職務調動，被上訴人亦領取新職期間之薪資；且被
    上訴人於95年8 月15日發送之存證信函，係要求上訴人以其
    等不適任為由，依法予以解雇，另表明自8 月2 日請假至產
    假結束，並非向上訴人為終止勞動契約之意思表示，則上開
    勞資爭議調解申請書及存證信函顯均非有依勞動基準法第14
    條第1 項第6 款終止兩造勞動契約之意。苟有此意，豈非有
    一面請假領薪，一面自行表示終止勞動契約之矛盾。被上訴
    人於上開勞之爭議調解之申請及寄發存證信函，均係認上訴
    人對其等有懷孕歧視而為職務調動，果若如是，被上訴人95
    年8 月3 日申請勞資爭議調解時即已知悉其情，卻遲至95年
    11月4 日始明確表示依勞動基準法第14條第1 項第6 款規定
    終止兩造勞動契約，顯已逾30日之除斥期間，亦非合法。另
    上訴人未曾片面終止與被上訴人間之勞動契約，於95年7 月
    31日將張沛綪之勞、健保退保，乃為行政疏失，發現後即改
    正恢復。並，於本院審理時補稱：如仍維持原審見解，被上
    訴人產假期間所受領薪資，張沛綪為6 萬3,962 元、丙○○
    為6 萬6,370 元，應為被上訴人無法律上原因之不當得利，
    依民法第179 條規定，為抵銷之抗辯等語，資為抗辯，並於
    原審聲明：被上訴人之訴駁回，如受不利判決，願供擔保聲
    請免為假執行。
三、原審經審理結果，判決上訴人應給付丙○○22萬9,860 元；
    應給付張沛綪18萬2,061 元，及均自97年1 月12日起至清償
    日止，按週年利率百分之五計算之利息，並駁回丙○○其餘
    之訴。上訴人不服原審判決，提起上訴，並於本院聲明︰(一)
    原判決不利於上訴人之部分廢棄。(二)上開廢棄部分，被上訴
    人於第一審之訴駁回。被上訴人丙○○就其敗訴部分未聲明
    不服，被上訴人並均於本院聲明：上訴駁回。
四、兩造不爭執事項：
  (一)被上訴人張沛綪於86年8 月6 日起，被上訴人丙○○自87年
    2 月10日起，受僱於上訴人。
  (二)被上訴人於95年8 月1 日起，由教師工作調動職務改任行政
    人員。
  (三)被上訴人自95年8 月2 日起至同年10月31日止，以「懷孕生
    產請產假」為由未上班，並領有薪資。其中被上訴人張沛綪
    自95年8 月15日起至同年11月間領取薪資6 萬3,962 元；被
    上訴人丙○○則領取薪資6 萬6,370 元。
  (四)被上訴人於95年8 月3 日向勞工局提出懷孕歧視及申請勞資
    爭議調解，同年月15日，被上訴人各以存證信函通知上訴人
    ，內容載稱因懷孕無法負荷外勤招生工作，並請求上訴人以
    其工作不適任依法終止勞動契約。95年10月18日勞工局為召
    開勞資爭議調解委員會，將開會通知及95年8 月3 日被上訴
    人之勞資爭議調解書一併寄達上訴人，同年10月27日召開第
    1 次會議，會議結論上訴人同意補發被上訴人久任獎金每人
    各9,000 元。同年11月13日進行第2 次勞資爭議調解，調解
    方案記載：1.園方不予續聘懷孕教師，進行職務調整，逕予
    退保，證據明確，違反兩性工作平等法第11條第2 項，本件
    申訴案成立。2.本會認丙○○、張沛綪依勞基法第14條第6
    款之要件成立，資方應給付勞方資遣費。勞工局並於同年月
    20日發函上訴人認懷孕歧視事實明確，違反兩性平等工作法
    第11條第2 項，申訴案成立，處罰鍰6 萬元，嗣上訴人不服
    該行政處分提起訴願，經行政院勞工委員會駁回上訴人之訴
    願。
  (五)如被上訴人張沛綪平均工資為2 萬4,493 元，則其資遣費應
    為20萬8191元；如被上訴人丙○○平均工資為2 萬5,540 元
    ，其資遣費為22萬9,860元。
  (六)如上訴人抵銷之抗辯為有理由，該抵銷之金額被上訴人張沛
    綪部分即自95年8 月15日至同年11月領取薪資6 萬3,962 元
    ；被上訴人丙○○領取薪資6 萬6,370 元，被上訴人均同意
    抵銷。
五、本件爭點：
  (一)上訴人有無違反勞基法第14條第1 項第6 款規定之情事？
  (二)上訴人如有違反上開規定，被上訴人是否已合法終止勞動契
    約，有無逾越30日之除斥期間？
  (三)如被上訴人之請求為有理由，得請求之金額為何？
  (四)上訴人為抵銷之抗辯有無理由？其金額為何？
六、本院之判斷：
  (一)上訴人有無違反勞基法第14條第1 項第6 款規定之情事？
    1.按「雇主違反勞動契約或勞工法令，致有損害勞工權益之
      虞者，勞工得不經預告終止契約。」「女工在妊娠期間，
      如有較為輕易之工作，得申請改調，雇主不得拒絕，並不
      得減少其工資。」勞動基準法第51條、第14條第1 項第6
      款分別定有明文。
    2.本件被上訴人主張自95年8 月1 日起，其職務由教師工作
      調動職務改任行政人員，該職務調動之緣由，係因其等懷
      孕，故遭上訴人調職，所從事工作含校外招生，其等因懷
      孕致難以勝任，該調職並非出於其等之自願等語；上訴人
      則以上開職務調動係經兩造商談並獲得被上訴人之同意，
      並無被上訴人所指之懷孕歧視等語為辯。經查：依上訴人
      於被上訴人95年10月27日召開勞資爭議調解會議前，上訴
      人所提出之勞資爭議事件過程時序表所示（見本院卷第57
      頁），7 月31日同年8 月2 日職務調動前後，與被上訴人
      及訴外人謝秋儀三人為該職務調動一事有多次討論，95年
      8 月1 日並商談調動後工作內容為「校門口接送幼兒、遊
      戲場照顧幼生、協助安輔班級哭鬧幼兒、辦公室行政事務
      、清點物品、整理倉庫、校外市場調查、幼兒名單收集、
      協助招生」，此據上訴人提出與被上訴人商談時草擬之工
      作計劃（見原審卷第330 頁），並為兩造所不爭執，被上
      訴人亦不否認95年8 月1 日上午有到職上班之事實。據此
      形式觀之，兩造於調動職務之前，確有商談新職之工作項
      目及內容之情事，可以認定。然被上訴人當時均懷有32週
      之身孕，有如上述，又係處於勞工弱勢之一方，受制於顧
      全工作、身體照養及新職內容之多方衝擊，並非難以想像
      。故若該95年8 月1 日起之職務調動係經被上訴人真摯之
      同意，其等當無相隔1 日即於同年8 月3 日向勞工局提出
      申訴之可能。且其等遭職務調動前已懷有32週之身孕，此
      有吳昆哲婦產科小兒科醫院診斷證明書、喬安婦產科診所
      診斷證明書在卷可憑（見原審卷第12-13 、24頁），顯已
      臨盆在即，衡情亦無同意改任行政工作且必須配合校外招
      生、發送傳單、清點物品、整理倉庫等不適合產期將屆之
      懷孕婦女所從事之工作之理由。準此而論，被上訴人當係
      囿於受僱身分，為有保全工作、賺取收入之無奈，始迫於
      形勢，而形式上同意上開職務之調動。而觀諸上開勞動基
      準法第51條「女工在妊娠期間，如有較為輕易之工作，得
      申請改調，雇主不得拒絕」之規定，足見上開多次商談新
      職之過程，已顯現被上訴人認其身體狀況不佳，有額外負
      擔，實際上係不願從事調動後之新職工作內容，是於此種
      情形，自不因其等曾有同意職務調動，即影響上訴人有無
      懷孕歧視之認定。上訴人抗辯本件調動職務係經被上訴人
      同意，無懷孕歧視云云，自非可採。
    3.本件上訴人利用其指揮監督及經濟上與人格上從屬關係，
      迫使被上訴人懷孕32週將屆產期之時，本宜從事靜態、低
      勞動性質工作之身體狀態，仍須擔任遊戲場照顧幼生、清
      點物品、整理倉庫、校外招生或市場調查等較高度勞動而
      對其身體相對不利之工作，所為顯已違反上開勞動基準法
      第51條女性在妊娠期間，如有較為輕易之工作，得申請改
      調，雇主不得拒絕並不得減少工資之對懷孕婦女的照護義
      務。是以上訴人確有違反勞動基準法第14條第1 項第6 款
      之情事，足堪認定，被上訴人依法得依勞動基準法第14條
      條第2 項之規定，於法定30日之除斥期間內終止兩造勞動
      契約，並請求給付資遣費。
  (二)上訴人如有違反上開規定，被上訴人是否已合法終止勞動契
    約，有無逾越30日之除斥期間？
    1.按勞工因雇主違反勞動契約或勞動法令，致有損害勞工權
      益之虞者，勞工得不經預告終止契約；勞工依此規定終止
      契約時，應自知悉其情形之日起，30日內為之，勞動基準
      法第14條第1 項第6 款、第2 項定有明文。此項契約終止
      權之性質屬形成權，為有相對人之單獨行為，其效力之發
      生固不以獲得相對人同意為必要，但必須權利人有終止之
      意思表示，且須該意思表示到達相對人時，始得發生形成
      之效力。又所謂勞工「知悉其情形」，不以所主張違反勞
      動契約或勞工法令業經相關主管機關認定違法為必要，只
      須勞工知悉雇主有相關違約或違法之事實，即為30日之除
      斥期間之起算時點。
    2.本件被上訴人二人於95年8 月2 日向勞工局申請勞資爭議
      調解及就業歧視時，於申請書證據及有關資料一欄記載「
      3 位勞工目前以孕在身即將臨盆，園方要求勞工從事體力
      無法負荷之工作，造成勞工身體不適就醫」，另於爭議要
      點及請求調解事項記載「(1)資遣費及預告工資、(2)職災給
      付、(3)返還預扣工資、(4)工作調動爭議、(5)就業歧視」，
      此有高雄市政府勞資爭議調解申請書附卷可憑（見原審卷
      第73頁）。觀之上開申請書內容，可知被上訴人申請時即
      已知悉因懷孕而受有上訴人之就業歧視，然一則其等並無
      向上訴人為終止勞動契約之意思表示，二則該申請書係向
      勞工局提出申請，並非向上訴人寄送，自非有合法之終止
      。又被上訴人另於95年8 月15日再度發送存證信函與上訴
      人，內容記載「本人因為懷孕並即將生產狀態，無法負荷
      外勤招生的工作事項，台端因本人工作不適任，請依法解
      雇」等詞，有該存證信函2 紙存卷可按（見原審卷第14-1
      5 、25-26 頁），故其雖有請求資遣費及預告工資之內容
      ，但該請求資遣費顯係以上訴人將被上訴人「依法解雇」
      為前提，並非以上訴人有懷孕歧視為由，依法向上訴人為
      終止兩造勞動契約之意思表示。被上訴人主張因不諳法律
      ，其請求依法解雇，已有終止兩造勞動契約之意思云云，
      尚非可採。
    3.再者，依被上訴人所提出之95年11月3 日寄送上訴人之存
      證信函，內容均有載稱「本人已於95年8 月3 日至勞工局
      申訴勞資爭議與就業歧視，就業歧視委員會於95年10月4
      日開會確定歧視成立。以上事實，台端已顯見違反兩性工
      作平等法，致損害本人勞動權益，因此按照勞動基準法第
      14條第1 項第6 款之規定，本人要求95年11月4 日起中止
      （按應為終止）本人與台端勞動契約，並依同法第14條第
      4 項之規定，請台端依法給付本人資遣費」等詞，有該存
      證信函2 份附於原審卷可稽（見原審卷第18-20 、29-31
      頁）。而被上訴人除於95年8 月1 日仍前去上班，且申請
      勞資爭議調解期間並向上訴人請病假及產假，復領取同年
      8 月2 日至11月3 日之薪資一情，亦為被上訴人自認在卷
      。由此益徵被上訴人至少於95年8 月2 日即已知悉其職務
      調動係與其懷孕有關，且上訴人有就業歧視之違法，但至
      95年11月3 日前尚無向上訴人終止兩造勞動契約之意。而
      被上訴人是否知悉上訴人有懷孕歧視之違法，並不以勞工
      局就業歧視委員會於95年10月4 日確定歧視成立為認定之
      時點，則其遲至95年11月3 日始寄發存證信函，明確對上
      訴人終止兩造間之勞動契約，顯已逾越法定30日之除斥期
      間，其所為終止兩造勞動契約之意思表示自不能發生形成
      之效力。
七、綜上所述，本件上訴人雖有懷孕歧視而違反勞動基準法第51
    條之規定，但被上訴人並未於法定30日之除斥期間內合法終
    止兩造之勞動契約，則其等據以起訴請求上訴人給付丙○○
    23萬7,734 元；給付張沛綪18萬2,061 元，及均自起訴狀繕
    本送達之翌日起算之法定遲延利息，為無理由。原審判命上
    訴人應給付被上訴人丙○○22萬9,860 元及其利息，就被上
    訴人張沛綪部分則為上訴人全部敗訴之判決，暨上開勝訴部
    分依職權為假執行之宣告，尚有未洽。上訴人上訴意旨指摘
    原判決此部分不當，求予廢棄改判，為有理由，自應由本院
    予以廢棄改判如主文第2 項所示。
八、本件事證已臻明確，兩造其餘攻防及舉證，核與判決結果不
    生影響，爰不予逐一論述，附此敘明。
九、據上論結，本件上訴人之訴為有理由，依民事訴訟法第436
    之1 第3項、第450 條、第78條 ，判決如主文。
中    華    民    國    98    年    10    月    28    日
                  勞工法庭    審判長法  官  朱玲瑤
                                    法  官  陳宛榆
                                    法  官  李嘉益
以上正本證明與原本無異。
本件不得再上訴。
中    華    民    國    98    年    10    月    28    日
                                    書記官  陳瓊芳


司法院資訊處製作；財團法人民間司法改革基金會備份。
